【裁判字號】    98,台上,5641
【裁判日期】    981001
【裁判案由】    貪污
【裁判全文】
最高法院刑事判決            九十八年度台上字第五六四一號
上  訴  人  甲○○
選任辯護人  邱聰安律師
            陳舜銘律師
上  訴  人  乙○○
選任辯護人  吳漢成律師
上列上訴人等因貪污案件，不服台灣高等法院花蓮分院中華民國
九十八年一月五日第二審更審判決（九十七年度上更(一)字第二四
號，起訴案號：台灣台東地方法院檢察署九十四年度偵字第一四
三九號），提起上訴，本院判決如下：
    主  文
原判決撤銷，發回台灣高等法院花蓮分院。
    理  由
本件原判決認定上訴人甲○○、乙○○（下稱上訴人等）分別有
其事實欄所載之犯行，因而撤銷第一審關於上訴人等部分之科刑
判決，依修正前刑法連續犯規定，改判論處甲○○共同連續依據
法令從事公務之人員，竊取公有財物罪刑（量處有期徒刑十二年
，褫奪公權八年）；論處乙○○與依據法令從事公務之人員，共
同連續竊取公有財物罪刑（依證人保護法第十四條第一項規定減
輕其刑後，量處有期徒刑六年六月，褫奪公權五年）。固非無見
。
惟查：(一)、科刑之判決書，須將認定之犯罪事實詳載於事實欄，
然後於理由內逐一說明其所憑之證據及認定之理由，使事實與理
由兩相一致，方為合法，倘事實欄之記載與理由之敘述不相一致
，則屬判決理由矛盾，其判決當然違背法令。原判決事實欄記載
：「甲○○自民國八十七年七月十六日起至九十五年七月十五日
止，擔任行政院國軍退除役官兵輔導委員會所屬台東農場知本分
場（下稱知本分場）主任……明知由知本分場管理之台東縣台東
市○○段七三六二、七三六四、七三六五、七三八六、七三八七
地號等國有土地內之土石均屬公有財物，竟於九十四年二月間，
與以開怪手為業之乙○○達成共同意圖為自己不法所有竊取上開
土地上土石並加以出售牟利之概括犯意，約定由甲○○負責製作
非屬農場正常處理場內土石流程之切結書並由乙○○簽名，以掩
護乙○○於上開各土地內挖取石塊，所挖出之石塊並需先暫置於
甲○○所指定亦屬知本分場管理範圍之台東縣台東市○○段三八
三二之二、三九二八地號及同市○○○段三一四地號土地（以上
三筆土地，下稱知本段三九二八等地號土地）上，待嗣後較無風
聲時再行出售。嗣乙○○……僱用不知情之司機駕駛怪手，前往
上開知本段七三六二、七三六四、七三六五、七三八六、七三八
七地號土地（以上五筆土地，下稱本件國有土地）挖取公有石塊
後，再……僱用不知情之翁木溪、楊兆輝、鄭蘇銘駕駛砂石車前
往乙○○挖取石塊之地點，將石塊載往甲○○指定之堤防邊未墾
地堆放或運至瑞晟砂石行內，以此方式共同連續在上開各土地內
竊取體積合計約四萬三千二百十八立方公尺之公有石塊……」等
情（見原判決第一頁末三行至第二頁第二十九行），亦即認定上
訴人等僅在本件國有土地上挖掘、竊取石塊，知本段三九二八等
地號土地則祇供堆置前開經盜採之石塊使用，但理由內初則援引
乙○○於法務部調查局台東縣調查站所陳：「……（我於）九十
四年五至六月份徵得甲○○同意，將原九十四年二月十八日之切
結書塗改日期為九十四年五月十六日，用作掩護，開挖射馬干段
三一四地號土地，挖取面積七七四０．０八平方公尺；再於九十
四年六月間使用九十四年六月二十一日切結書作為掩護，開挖知
本段三八三二之二、三九二八地號土地，挖取面積一００九六平
方公尺，深度一公尺……」等語，作為上訴人等犯罪之部分依據
（見原判決第五頁第二十行至第二十五行），嗣則謂：「被告（
上訴人）乙○○挖取石塊之土地是否包括知本段三九二八、三八
三二之二地號及射馬干段三一四地號土地，因被告（上訴人）乙
○○於辯護人爭執後，亦無法確認開挖土地之地號，且上揭地號
土地係知本分場堆置開墾挖出之土石乙情，業據證人即知本分場
職員張洋於原審（第一審）證述在卷，本院（原審）勘驗後亦未
發現有開挖之痕跡，製有勘驗筆錄在卷……而『有疑義』……」
（見原判決第十七頁第十一行至第十七行），關於上訴人等究僅
僱工在本件國有土地抑尚在知本段三九二八等地號土地上挖掘竊
取石塊，非唯前後理由之說明齟齬不一，事實之記載與理由之敘
述亦不盡相符，自難認為適法。(二)、已受請求之事項未予判決者
，其判決當然為違背法令，刑事訴訟法第三百七十九條第十二款
定有明文。本件依起訴書記載之事實，上訴人等係基於共同意圖
為自己不法所有之概括犯意聯絡，推由乙○○自九十四年三月間
起至同年六月間止，連續僱工操作挖土機，在本件國有土地及知
本段三九二八等地號土地上盜採石塊（見起訴書第一頁犯罪事實
欄第一行至第二頁第十一行及其附表）。原審經審理結果，僅對
於上訴人等基於共同意圖為自己不法所有之概括犯意，推由乙○
○僱用司機駕駛怪手在本件國有土地上盜採石塊部分予以判決。
關於上訴人等被訴在知本段三九二八等地號土地盜採石塊部分，
是否成立犯罪？則未予裁判，亦有已受請求之事項未予判決之違
法。(三)、有罪判決書，應記載對於被告有利證據不採納之理由，
如漏未記載，即有判決不備理由之違背法令，刑事訴訟法第三百
十條第二款、第三百七十九條第十四款分別定有明文。原判決以
甲○○已供陳其確於九十四年二月十八日、同年三月二十五日及
同年六月二十一日，在知本分場辦公室內製作非屬農場正常處理
場內土石流程所需之切結書各一紙，交予乙○○簽名後使用，乙
○○亦陳稱甲○○應知道其欲將自本件國有土地上採得之石塊加
以販賣，且甲○○為避免警方追查，乃製作切結書交其資為掩護
，該切結書又非屬知本分場一般委託經營整地時所簽立之文件，
復未向上級機關報備等理由，說明甲○○製作前開切結書，應非
如其所言，係為避免土石外運之用（見原判決第五頁第二行至第
六頁第九行、第十頁第十八行至第十一頁第二行、第十二頁第四
行、第五行）。然甲○○之選任辯護人在原審已具狀主張：依行
政院國軍退除役官兵輔導委員會（下稱退輔會）八七輔肆字第二
三三六號函規定，自九十年度開始，該會各平地農場均轉為自給
自足單位，甲○○因此遵循該項政策，盡量利用知本分場轄區內
之土地，以增加該場收入，又為避免受託經營土地者於墾地時，
盜賣所採取之石塊，乃依退輔會台東農場農作物委託經營契約書
第七條規定，書立切結書，交予乙○○，以確保知本分場之利益
，非作為掩護乙○○盜賣石塊之用，乙○○前開陳述與事實不相
符合等語，並提出載有「……依據本會（八七）輔肆字第二三三
六號函規定，九十年度開始，各平地農場轉為自給自足單位……
」等內容之退輔會書函影本為證（見原審上更(一)卷第八十四頁、
第八十五頁、第八十七頁）。卷附退輔會台東農場九十七年六月
二十日東農產字第０九七０００一０二一號函亦說明：「本場於
九十四年前，係以合作經營方式訂約，其土地多為開發改良後之
農地……」、「現行使用之委託經營契約書第七條有就土地使用
限制做規範『乙方受託使用本契約土地……其地上石礫及所挖掘
之土方、砂石屬甲方（指退輔會台東農場）所有，不得運出或出
售，並應依甲方指定之地點及方式堆置……』」、「本場未予統
一規範切結書之樣本……案內考量業務人員依實際需要之執行作
為，並檢視其內容，為控管土石方流向，實有製作之必要」、「
八十七年知本分場兼併至台東農場後，甲○○（副場長）改任知
本分場主任，因場長當時對知本分場之授權較多，該切結書（指
本案之切結書）係知本分場主任甲○○依掌理權責及業務需要製
作……」（見原審上更(一)卷第一二三頁、第一二四頁、第一三九
頁反面）；另依卷內資料，乙○○於第一審並改稱：「（甲○○
有指定說你必須把挖出來的石頭堆放在他指定的地點，而且不准
運出去或賣給別人嗎？）有要求我放在一定的地點，沒有講說可
以賣」、「（他有沒有說不准賣？）也沒有講」、「（他有沒有
說不准運出去？）有」、「（照你自己的理解，砂石如果不准運
出去，是不是不能賣了？）是的」（見第一審卷第二宗第三一五
頁、第三一六頁）。則辯護人前開主張是否可採，原審未予審酌
，復未說明不採納之理由，並有理由不備之違誤。上訴人等上訴
意旨指摘原判決不當，非無理由。又第三審法院應以第二審判決
所確認之事實為判決基礎，刑事訴訟法第三百九十四條第一項前
段定有明文。原判決上述之違背法令，影響於事實之確定，本院
無可據以為裁判，仍應將原判決撤銷，發回原審法院更為審判。
原判決說明上訴人等不另為無罪諭知部分，基於審判不可分原則
，併予發回。
據上論結，應依刑事訴訟法第三百九十七條、第四百零一條，判
決如主文。
中    華    民    國  九十八  年    十    月    一    日
                      最高法院刑事第六庭
                          審判長法官  謝  俊  雄
                                法官  陳  世  雄
                                法官  魏  新  和
                                法官  吳  信  銘
                                法官  徐  文  亮
      本件正本證明與原本無異
                                      書  記  官
中    華    民    國  九十八  年    十    月    六    日
                                                    R


司法院資訊處製作；財團法人民間司法改革基金會備份。
